【裁判字號】    99,上易,1041
【裁判日期】    991216
【裁判案由】    詐欺
【裁判全文】
臺灣高等法院高雄分院刑事判決        99年度上易字第1041號
上  訴  人  臺灣高雄地方法院檢察署檢察官
被      告  黃瑞益
上列上訴人因被告詐欺案件，不服臺灣高雄地方法院99年度易緝
字第59號中華民國99年8 月12日第一審判決（起訴案號：臺灣高
雄地方法院檢察署98年度偵字第24215 號），提起上訴，本院判
決如下：
    主  文
上訴駁回。
    理  由
一、公訴意旨略以：被告黃瑞益已預見行動電話門號若交付他人
    使用，將有供作犯罪工具之可能，猶基於幫助詐欺集團遂行
    詐欺取財之不確定犯意，於民國98年3 月20日前某日，在不
    詳處所，以不明對價，將其妻子張麗紅透過朋友楊松桂向遠
    傳電信股份有限公司所申辦之0000000000號行動電話易付卡
    門號，交付給某姓名年籍不詳之成年人，再由該人轉交給所
    屬之詐欺集團使用，該詐欺集團隨即以該門號作為收購金融
    帳戶之聯絡工具，而同案被告黃薏瑄（業經本院判處罪刑確
    定）已預見金融機構帳戶係個人理財之重要工具，為個人財
    產、信用之表徵，如交予他人使用，有供作財產犯罪用途之
    可能，仍以基於幫助詐欺集團遂行詐欺取財之不確定故意，
    於98年3 月16日與前揭持0000000000號行動電話易付卡門號
    之詐欺集團成員聯繫，再於同年月18日14時許，在高雄市○
    ○區○○路及中正路口，以新臺幣（下同）7000元之代價，
    將其向國泰世華商業銀行中華分行所申辦帳號000000000000
    號帳戶之存摺、印章、提款卡（含密碼），交付給真實姓名
    年籍不詳自稱「阿立」之成年男子，繼由該人轉交給所屬之
    詐欺集團使用，而由詐欺集團成員共同基於意圖為自己不法
    所有之詐欺取財犯意聯絡，由集團成員於同年月20日11時許
    致電魏美鳳，誆稱魏美鳳之國民身分證遭人冒用，在電訊局
    申請行動電話積欠電話費4 萬8730元，如不繳納，將要把魏
    美鳳之行動電話斷話，並在8 年內不得使用電話及銀行帳戶
    ，且必須將金融帳戶之資金存入律師帳戶裡，再持收據前往
    臺灣臺中地方法院給承辦法官，魏美鳳信以為真而陷於錯誤
    ，依照指示於98年3 月20日14時30分許，以臨櫃匯款方式，
    匯款50萬元至黃薏瑄之國泰世華商業銀行中華分行帳戶內，
    而蒙受損害。因認被告黃瑞益涉犯刑法第30條第1 項、第
    339 條第1 項幫助詐欺罪嫌等語。
二、按犯罪事實應依證據認定之，無證據不得認定犯罪事實。又
    不能證明被告犯罪者，應諭知無罪之判決，刑事訴訟法第15
    4條第2項、第301條第1項分別定有明文。又認定不利於被告
    之事實，須依積極證據，苟積極證據不足為不利於被告事實
    之認定時，即應為有利於被告之認定，更不必有何有利之證
    據。另按事實之認定，應憑證據，如未能發現相當證據，或
    證據不足以證明，自不能以推測或擬制之方法，以為裁判基
    礎；又認定犯罪事實，所憑之證據，雖不以直接證據為限，
    間接證據亦包括在內，然無論直接或間接證據，其為訴訟上
    之證明，須於通常一般之人均不致於有所懷疑，而得確信其
    為真實之程度者，始得據之為有罪之認定，倘其證明尚未達
    到此一程度，而有合理性懷疑之存在時，即無從為有罪之認
    定（最高法院分別著有30年上字第816 號、40年臺上字第86
    號、30年上字第1831號、76年臺上字第4986號判例可資參照
    ）。
三、公訴意旨認被告黃瑞益涉犯刑法第339 條第1 項、第30條第
    1 項前段之幫助詐欺取財罪嫌，係以被告於偵查中之供述、
    同案被告黃薏瑄於警詢及偵查中之供述、證人張麗紅於警詢
    及偵查中之證述、證人楊松桂於警詢時之陳述、被害人魏美
    鳳於警詢時之指述、上開門號0000000000號之通聯紀錄調閱
    查詢單、國泰世華商業銀行存款存根乙紙、國泰世華商業銀
    行中華分行所申辦帳號000000000000號帳戶之開戶資料、歷
    史交易紀錄各乙份等件，資為論據。訊據被告否認有何幫助
    詐欺取財犯行，辯稱：上開0000000000門號易付卡是我妻子
    張麗紅向楊松桂借用的，因為我在外面有女朋友，被張麗紅
    阻止，我們2 人吵架，我就把張麗紅的手機拿起來摔在地上
    ，SIM 卡沒找到，該門號SIM 卡是在嘉義火車站不見的云云
    。
四、經查：
  (一)被害人魏美鳳於上開時間，接獲詐騙集團之電話，誆稱其身
    分證遭人冒用向電信局申請行動電話並積欠電話費4 萬8730
    元，必須將金融帳戶之資金存入律師帳戶，再持收據前往臺
    灣臺中地方法院給承辦法官云云，致魏美鳳陷於錯誤，依照
    指示匯款50萬元至黃薏瑄之國泰世華商業銀行中華分行帳戶
    內之事實，業據證人魏美鳳於警詢中指訴綦詳，並有國泰世
    華商業銀行存款存根、國泰世華商業銀行中華分行申辦帳號
    000000000000號帳戶之開戶資料、歷史交易紀錄各1 份附卷
    可稽，堪信為真正。
  (二)上開銀行帳戶所有人黃薏瑄係於98年3 月16日，以其所有門
    號0000000000號行動電話與門號0000000000號行動電話持有
    人聯絡後，於同年月18日14時許，在高雄市○○區○○路及
    中正路口，以新臺幣（下同）7000元之代價，將上開帳戶存
    摺、印章、提款卡（連同密碼）交付綽號「阿立」之男子，
    「阿立」之脖子後面有1 個刺青圖騰等情，已經證人黃薏瑄
    於警詢、偵查及原審陳述甚詳，並有門號0000000000號行動
    電話通聯紀錄1 份、簡訊翻拍照片5 張在卷可參，足證門號
    0000000000號行動電話持有人以該門號作為收購銀行帳戶資
    料供詐騙集團使用，應可認定。證人黃薏瑄於警詢中雖曾指
    證被告即為綽號「阿立」之男子，惟其嗣後於偵查中則改稱
    ：被告並非「阿立」，因為被告之脖子後面並無刺青圖騰等
    語；而被告經本院當庭勘驗結果，其脖子後面並無刺青圖騰
    ，有勘驗筆錄可佐；可見證人黃薏瑄於警詢中所述被告即為
    取走其銀行帳戶資料之「阿立」云云，並無可採。故證人黃
    薏瑄前開陳述，不能採為認定被告犯行之不利證據。
  (三)門號0000000000號行動電話係本案詐騙集團所使用之電話，
    業如前述。上開行動電話門號申請人係楊松桂，此有該行動
    電話用戶資料存卷可憑。證人楊松桂於警詢中證述：上開行
    動電話是我於98年2 、3 月間所申辦，是張麗紅請我申辦，
    申辦後SIM 卡交給張麗紅使用等語；其於原審則陳稱：上開
    行動電話是張麗紅、陳仕宜叫我辦的，我們3 人一同前往申
    辦，之後SIM 卡交給張麗紅等語。證人楊松桂就申辦上開行
    動電話之過程，先後所述雖略有差異，但不論陳仕宜有無參
    與上開行動電話之申辦過程，楊松桂將申辦取得之上開門號
    SIM 卡交予張麗紅使用乙節，證人楊松桂之證詞則始終如一
    ，核與被告所供：上開行動電話門號是我妻子張麗紅向楊松
    桂借用，由張麗紅使用等語，及證人張麗紅於警詢中所述：
    上開行動電話門號是我請楊松桂辦給我使用的等語相符，證
    人張麗紅於偵查中亦不否認上開行動電話門號由其持有使用
    ；足證上開詐騙集團所使用之行動電話門號，原係由張麗紅
    持有使用，堪可認定。證人張麗紅於原審改稱：楊松桂將上
    開門號SIM 卡交給仕宜，陳仕宜之後交給「有志」云云，核
    與其先前所述及證人楊松桂之證詞、被告之供述不合，應屬
    推卸之詞，不足採信。
  (四)被告辯稱：我跟張麗紅吵架，我就把張麗紅的手機拿起來摔
    在地上，SIM 卡沒找到，該門號SIM 卡是在嘉義火車站不見
    的云云，雖與證人張麗紅於警詢及偵查時陳稱：上開門號是
    我請朋友楊松桂申辦後交給我使用，但在我尚未使用前，就
    因為我與被告在嘉義後火車站發生爭吵，被告摔手機，之後
    我雖將手機撿回來，但裡頭的SIM 卡並未撿回來云云相合。
    但被告及證人張麗紅於該SIM 卡遺失後，竟未辦理停話手續
    ，致該門號有遭人盜用之風險，顯與常情有違，所述前開情
    節，難以採信。況且被告於原審另稱：該門號SIM 卡是由楊
    松桂交給陳仕宜，張麗紅為了幫楊松桂圓謊，才承認有拿SI
    M 卡，我怕張麗紅被處罰偽證罪，才配合張麗紅的說法等語
    ；證人張麗紅於原審亦另證述：楊松桂將上開門號SIM 卡交
    給陳仕宜，之後陳仕宜在我家將SIM 卡交給「有志」云云。
    被告及證人張麗紅先後所述不一，尚難遽予採信。再者，證
    人楊松桂自始至終均證述SIM 卡交給張麗紅使用等情，其於
    原審又證述：我把SIM 卡交給張麗紅，張麗紅再拿去賣等語
    。益徵被告及證人張麗紅前開陳述之情節，均無可信。
  (五)被告所辯情詞，雖無可採。惟本案詐騙集團所使用之上開門
    號SIM 卡持有人原係被告之妻張麗紅，並非被告，已如前述
    。另證人楊松桂於原審亦證述：辦卡及交付SIM 卡的過程，
    被告皆不在場，我不知道SIM 卡有無交到被告手中等語。準
    此，本件並無任何證據可以證明上開門號SIM 卡係由被告持
    有並交由詐騙集團使用。辜不論上開門號SIM 卡係由被告之
    妻張麗紅或案外人陳仕宜交付詐騙集團使用，均與被告無涉
    。
  (六)綜上所述，公訴人所提之證據，尚不足以認定被告有幫助詐
    欺取財之犯意而提供手機門號予詐騙集團使用之行為，所指
    出證明之方法，無從說服本院形成被告有罪之心證。此外，
    復查無其他積極證據足資證明被告有何幫助詐欺取財之犯行
    ，被告被訴幫助詐欺取財罪自屬不能證明。
五、原審因而以不能證明被告犯幫助詐欺取財罪，而為被告無罪
    之諭知，核無違誤；檢察官上訴意旨，猶執前詞，指摘原判
    決不當，為無理由，應予駁回。
據上論斷，應依刑事訴訟法第368 條，判決如主文。
本案經檢察官高碧霞到庭執行職務。
中    華    民    國    99    年    12    月    16    日
                  刑事第九庭    審判長法  官   莊秋桃
                                      法  官   田平安
                                      法  官   范惠瑩
以上正本證明與原本無異。
不得上訴。
中    華    民    國    99    年    12    月    16    日
                                      書記官   戴育婷

司法院資訊處製作；財團法人民間司法改革基金會備份。
